【裁判字號】    99,訴,961
【裁判日期】    991231
【裁判案由】    分割共有物
【裁判全文】
臺灣臺南地方法院民事判決               99年度訴字第961號
原      告  林佳嫺
訴訟代理人  裘佩恩律師
訴訟代理人  魏琳珊律師
被      告  李宗斌
被      告  詹淑霞
被      告  李虔偉
被      告  林翠婷
被      告  林景賜
上列當事人間請求分割共有物事件，經本院於民國99年11月30日
言詞辯論終結，判決如下：
    主  文
兩造共有坐落台南市○○區○○段（縣市合併前為台南縣白河鎮
○○段）第1070地號，面積2830.62平方公尺土地，應予分割如
附圖一所示：位置編號Ａ部分面積54.02平方公尺土地分歸原告
林佳嫺取得；位置編號Ｂ部分面積54.02平方公尺土地分歸被告
李宗斌取得；位置編號Ｃ部分面積54.02平方公尺土地分歸被告
詹淑霞取得；位置編號Ｄ部分面積67.53平方公尺土地分歸被告
李虔偉取得；位置編號Ｅ部分面積40.52平方公尺土地分歸被告
林景賜取得；位置編號Ｆ部分面積13.51平方公尺土地分歸被告
林翠婷取得。
原告其餘之訴駁回。
訴訟費用由兩造依附表所示比例負擔。
    事實及理由
壹、程序方面：
    本件被告均經合法通知，惟被告李宗斌、詹淑霞、李虔偉、
    林景賜未於言詞辯論期日到場，被告林翠婷未於最後言詞辯
    論期日到場，核無民事訴訟法第386條所列各款情形，爰依
    原告之聲請，由其一造辯論而為判決。
貳、實體方面：
一、原告主張：
（一）按除因物之使用目的不能分割或契約訂有不分割之期限者
      ，各共有人得隨時請求分割。又共有物之分割方法，依共
      有人協議之方法行之，分割方法不能協議者，法院得依任
      何共有人之聲請，以原物分配於各共有人。民法第823條
      第1項前段、第824條第1項及同條第2項第1款分別定有明
      文。次按分割共有物，以消滅共有關係為目的。法院裁判
      分割共有物土地時，除因該土地內部分土地之使用目的不
      能分割（如為道路）或部分共有人仍願維持其共有關係，
      應就該部分土地不予分割或准該部分共有人成立新共有關
      係外，應將土地分配於各共有人單獨所有（最高法院69年
      台上字第1831號判例參照）。
（二）緣坐落台南市○○區○○段第1070地號土地（縣市合併前
      為台南縣白河鎮○○段1070地號土地，以下稱系爭土地）
      ，係兩造六人按持分共有，應有部分如附表所示，此有系
      爭土地之土地謄本影本足稽。查，兩造間並無訂有不分割
      期限之契約，且亦無因物之使用目的不能分割之情形，復
      迄今仍無法達成分割協議，原告為此提起本訴。爰請求將
      系爭土地分割如附圖一所示。按原告主張此分割方案之理
      由為：原告與被告中之李宗斌、詹淑霞、李虔偉為姻親關
      係，故請求將四人持分土地分割後相鄰以利日復之處分。
（三）對被告抗辯之陳述：
    1.按被告林景賜前狀引用最高法院50年台上字第970號判例
      ，漏列「僅因聚族而居之傳統關係，究難認有不能分割情
      形存在」此最後一段。由上開判例意旨恰恰可知，被告林
      景賜一人單獨主張「…仙公廟之創建人…購入之上揭土地
      顯然即有供信仰祭祀所不可或缺之使用目的存在…應由繼
      受者所概括繼受」、「系爭土地明顯有供信仰祭祀使用等
      之公益目的存續」等云云之情狀，正好符合最高法院50年
      台上字第970號判例意旨所述之聚族而居之傳統關係，依
      該判例意旨並非屬於不能分割之情形。是故，本件應受該
      判例之拘束，而認應可以分割。
    2.又「各共有人，得自由處分其應有部分。」民法第819 條
      第1項定有明文；原告自前手林水仙、林水綠處購得其應
      有部分，又非處分全部共有物，自屬合法；被告稱瑕疵應
      為誤解條文之詞，不足採信。
    3.被告林景賜空言反對原告主張之分割方案，惟未舉證以實
      其說，未盡有利於己之舉證責任，且未提出其他分割方案
      ，被告之辯應不足採信。又原告提起本件訴訟係依照民法
      第758條第l項而聲明「三、被告等人應就本件分割結果，
      協同原告辦理分割登記」等皆有所本，並非權利濫用。
（四）爰聲明：
    1.兩造共有坐落台南市○○區○○段（縣市合併前為台南縣
      白河鎮○○段）第1070地號土地，請准予分割。
    2.前項之分割方法，以原物分別按附表所示之持分、如附圖
      一所示之方法分配於兩造。
    3.被告等人應就本件分割結果，協同原告辦理分割登記。
    4.訴訟費用應由被告等共同負擔。
二、被告李宗斌、詹淑霞、李虔偉均未於言詞辯論期日到場，惟
    提出陳報狀表示：被告等已收到原告起訴狀繕本，同意原告
    起訴狀附圖所示之分割方案。
三、被告林翠婷未於最後言詞辯論期日到場，惟於前言詞辯論期
    日到庭表示，依原告主張附圖一分割方案，被告林翠婷分得
    之土地過於狹長，不利使用，被告希望能分得一個停車位大
    小土地供停車之用。依照建築技術規規則設計施工篇第60條
    ，每輛車停車位寬2.5公尺、長6公尺。被告林翠婷的持分大
    小，可分得2.5公尺x5.4公尺之土地，故被告請求依附圖二
    分割方案分割。
四、被告林景賜未於言詞辯論期日到場，惟提出書狀為下列之聲
    明及陳述：
（一）系爭共有土地有不能分割之使用目的：
    1.按因物之使用目的不能分割者，共有人不得請求分割，此
      觀民法第823條第1項規定意旨甚明，又按「民法第八百二
      十三條第一項所謂因物之使用目的不能分，係指共有物繼
      續供他物之利用所不可分割，或為一權利之行使所不可缺
      者而言。」最高法院著有50年台上字第970號判例可資參
      照。
    2.原告等向林景棠先生之繼承人林水仙、林水綠等購得系爭
      土地，被告林景賜等則係不願同意出售之共同繼人。顯然
      ，原告取得系爭共有之土地，並未經全體共有人之同意，
      程序上已有瑕疵；且按林景棠先生原係台南縣關仔嶺紫雲
      殿仙公廟之創建人，林景棠先生名義所購入之上揭土地，
      顯然即有供信仰不可或缺之使用目的存在，故系爭土地之
      原所有權人林水仙等，雖因繼承關係而登記成為名義所有
      權人，惟並不因此而影響原土地之使用目的，亦即，土地
      之原使用目的，應由繼受者所概括繼受。
    3.準此，系爭土地既明顯有供信仰祭祀使用等之公益目的存
      續，自符合民法第823條第1項但書所定之不能分割事由，
      原告為其私人利益之目的而提起本訴請求分割，自屬無理
      由。
（二）原告主張系爭共有物之分割方法顯然偏頗不適當:
    1.按共有物之分割，應由法院依民法第824條命為適當之分
      配，不受任何共有人主張之拘束，又最高法院51年台上字
      第1659號判例亦謂:「定共有物分割之方法，固可由法院
      自由裁量，但亦須以其方法適當者為限」，故仍應依共有
      物之性質，斟酌其分割復之經濟效益，並兼顧公共利益及
      各共有人之意願、利害關係及其分得部分所得利用之價值
      等情形，始得為適當之分割及符合公平原則。
    2.本件原告提出附圖一之分割方法，依其主張乃謂「原告等
      為姻親關係，請求分割後相鄰以利日後之處分」云云，僅
      以其私人利益及使用方便為基礎，惟其所提出之分割方法
      ，不惟致使不願出售之原始共有人，僅得以畸零地方式無
      法適當管領及合理使用，且地處角落，出入通行更受制於
      原告等而無任何利用價值，再者被告等亦無法提供原目的
      之祭祀公共利益使用，故原告之分割方法顯然偏頗不適當
      ，而有違公平原則，至為灼然。
    3.末按，依原告訴之聲明，竟訴請被告協同辦理分割登記及
      交付土地云云，於訴訟上顯係欠缺權利保護要件，應請鈞
      院一併予以駁回。
（三）爰聲明：
    1.原告之訴駁回。
    2.訴訟費用由原告負擔。
五、得心證之理由：
（一）本件原告起訴主張：系爭台南市○○區○○段（縣市合併
      前為台南縣白河鎮○○段）第1070地號土地，為兩造所共
      有，應有部分如附表所示等情，業據其提出土地登記第二
      類謄本（見本院卷第88-90頁）為證。雖被告林景賜抗辯
      稱，原告取得系爭共有之土地，並未經全體共有人之同意
      ，程序上已有瑕疵云云。然查，「各共有人，得自由處分
      其應有部分。共有物之處分、變更、及設定負擔，應得共
      有人全體之同意。」民法第819條定有明文；原告的前手
      林水仙、林水綠對於其等之應有部分，依法得自由處分，
      毋須得共有人全體之同意，原告取得系爭土地應有部分21
      分之4，自屬合法，被告抗辯原告取得系爭共有土地有瑕
      疵云云，為無理由。
（二）按「各共有人，除法令另有規定外，得隨時請求分割共有
      物。但因物之使用目的不能分割或契約訂有不分割之期限
      者，不在此限。」民法第823條第1項定有明文。原告為系
      爭土地之共有人，依上開規定請求法院分割，惟被告林景
      賜以系爭土地有因物之使用目的不能分割之情事等前揭情
      詞置辯。經查：
    1.「民法第八百二十三條第一項所謂因物之使用目的不能分
      割，係指共有物繼續供他物之用，而為其物之利用所不可
      缺，或為一權利之行使所不可缺者而言，僅因聚族而居之
      傳統關係，究難認有不能分割情形存在。」最高法院著有
      50年台上字第970號判例足參。故所謂因物之使用目的不
      能分割，係指共有物繼續供他物之用，而為其物之利用所
      不可缺，或為一權利之行使所不可缺者而言，例如界標、
      界牆、區分所有建築物之共同部分、共有之契據等是（最
      高法院85年度台上字第966號判決、97年度台上字第1593
      號判決參照）。
    2.被告林景賜抗辯稱，系爭土地為仙公廟創辦人林景棠購買
      ，嗣由繼承人林水仙、林水綠等人繼承，再轉讓予原告，
      然土地之使用目的不受影響，系爭土地有供信仰使用之公
      益目的不能分割云云。然查，原告否認上情，本院至現場
      勘驗時，系爭土地目前為空地，其上雜樹、草叢生，只有
      零星盆栽擺放，西側臨寬約五公尺之鄉道，北東南側均為
      他人建物，此有本院勘驗測量筆錄足按（見本院卷第50頁
      ）。而系爭土地並無毗鄰仙公廟，是依系爭土地現場使用
      情形，難認係是供作信仰或祭祀使用，或是仙公廟之利用
      所不可缺。此外被告林景賜又未能舉證證明系爭土地有何
      因使用目的不能分割之情事，其主張尚無可採。
    3.查兩造共有之系爭土地，既無不能分割之情事，而兩造就
      該筆土地又無訂立不分割之特約，亦無因物之使用目的不
      能分割之情形，且經本院以99年度營調字第46號調解後，
      就分割之方法仍不能為一致之協議。從而，原告依上開法
      條之規定，請求分割系爭土地，洵屬有據。
（三）次按分割共有物之訴，係就有共有關係之共有物，以消滅
      共有關係為目的，予以分割，使共有人就共有物之一部分
      單獨取得所有權之形成訴訟。另按裁判分割共有物，屬形
      成判決，法院定共有物之分割方法，固應斟酌當事人之聲
      明、共有物之性質、分割後之經濟效用、各共有人之意願
      、利害關係，而本其自由裁量權為公平合理之分配，但並
      不受當事人聲明、主張或分管約定之拘束，最高法院著有
      91年度台上字第728號、89年度台上字第724號、93年度台
      上字第1797號判決足資參照。經查：
    1.系爭土地東西窄、南北窄，略成梯形，西側臨寬約五公尺
      之鄉道，北東南側均為他人建物，無適當之通道；系爭土
      地目前為空地，其上雜樹、草叢生，有零星盆栽擺放，南
      側為門牌號碼「關仔嶺65-1號」，一層樓磚造建物，該建
      物有部分占用系爭1070地號土地等情，業經本院會同兩造
      及台南縣白河地政事務所測量員至現場勘測兩造使用現況
      屬實，並製有勘驗測量筆錄及土地複丈成果圖在卷（見本
      院卷第50-52頁）足稽，且為兩造所不爭執，應可認定。
    2.綜此，本院經斟酌系爭土地之地形、面積、兩造應有部分
      比例所占之面積與其等各自之意願、系爭土地面臨道路情
      況、各人分得部分尚稱方正完整利於使用，並兼顧各共有
      人分得部分之通行便利及分得實際能充分利用之面積，以
      增加分得土地使用上之經濟效益等一切情狀，認原告所主
      張如附圖一所示方案分割，符合系爭土地分割之整體效益
      及共有人全體之利益，應可採取。
    3.雖被告林翠婷主張依附圖二所示分割方案分割，將來可作
      為停車位使用云云。然查，如依附圖二所示之分割方案分
      割，被告林翠婷分得土地東側之土地將無法利用，並非合
      適之方案。
    4.被告林景賜復抗辯稱，如依附圖一所示之方案分割，被告
      分得之土地將成為畸零地而無法管理使用云云。然查，被
      告林翠婷、林景賜二人之持分僅21分之1、7分之1，應分
      得13.51平方公尺及40.52平方公尺，面積原本即不大，如
      獲分配在附圖一位置編號Ａ-Ｄ等地，將成寬不及一公尺
      （林翠婷部分）或寬不及二點五公尺（林景賜部分），但
      長度有十五公尺以上之狹長形土地，更不利於使用。是被
      告林景賜之抗辯亦不足採。
六、綜上所述，系爭土地依其使用目的並非不能分割，共有人間
    亦無不能分割之約定，然迄今未能協議分割，又本院審酌系
    爭土地之現有使用狀況、對外通行問題、位置、兩造分割之
    利益及意願等一切情狀，認原告主張如附圖一之分割方案符
    合土地分割之經濟效用及共有人全體之利益，堪認係適當、
    公允之分割方法。從而，原告本於共有人之資格，起訴請求
    就系爭土地予以分割，即屬正當，應予准許，本院因而分割
    系爭土地如主文第1項所示。
七、惟按分割共有物之訴，係以共有物分割請求權為其訴訟標的
    ，法院認原告請求分割共有物為有理由，即應依民法第824
    條第2項定其分割方法，毋庸為准予分割之諭知，最高法院
    著有87年度台上字第1951號判決足資參照。原告訴之聲明第
    一項，請求系爭土地准予分割，核無必要，應予駁回。
八、末按不動產共有人之一人或數人訴請分割共有物，經法院判
    准為原物分割確定者，當事人之任何一造，均得依該確定判
    決單獨為全體共有人申請分割登記，毋待法院另行判命對造
    協同辦理分割登記，如訴請判命對造協同辦理分割登記，則
    欠缺權利保護要件（最高法院80年臺上字第1955號判例要旨
    參照）。是原告訴之聲明第三項，訴請被告協同伊就系爭土
    地辦理分割登記，欠缺權利保護要件，應予駁回。
九、本件雖准原告之請求，分割系爭土地，然分割方法係法院考
    量全體共有人之利益後，認原告主張如附圖一所示之分割方
    案為可採，原告既為共有人之一，亦同受其利，若全由敗訴
    當事人負擔訴訟費用顯失公平，爰依民事訴訟法第80條之1
    規定，命勝訴之原告亦負擔部分之訴訟費用，併此敘明。
十、據上結論．本件原告之訴為一部分有理由、一部分無理由，
    依民事訴訟法第385條第1項前段、第79條、第80條之1、第
    85條第1項但書，判決如主文。
中    華    民    國    99    年    12    月    31    日
                  民事第三庭    法  官  張麗娟
以上正本係照原本作成。
如不服本判決，應於送達後廿日內，向本院提出上訴狀並表明上
訴理由，如於本判決宣示後送達前提起上訴者，應於判決送達後
廿日內補提上訴理由書（須附繕本）。如委任律師提起上訴者，
應一併繳納上訴裁判費。
中    華    民    國    99    年    12    月    31    日
                                書記官  楊宗倫
┌────────────────────┐
│附表：台南市○○區○○段1070地號        │
├──┬────┬─────┬──────┤
│    │共有人  │應有部分  │分擔本件訴訟│
│編號│姓  名  │          │費用比例    │
├──┼────┼─────┼──────┤
│ 1  │林佳嫺  │21分之4   │21分之4     │
├──┼────┼─────┼──────┤
│ 2  │李宗斌  │21分之4   │21分之4     │
├──┼────┼─────┼──────┤
│ 3  │詹淑霞  │21分之4   │21分之4     │
├──┼────┼─────┼──────┤
│ 4  │李虔偉  │21分之5   │21分之5     │
├──┼────┼─────┼──────┤
│ 5  │林景賜  │21分之3   │21分之3     │
├──┼────┼─────┼──────┤
│ 6  │林翠婷  │21分之1   │21分之1     │
└──┴────┴─────┴──────┘

司法院資訊處製作；財團法人民間司法改革基金會備份。
